【裁判字號】    97,勞再易,1
【裁判日期】    971218
【裁判案由】    侵權行為損害賠償
【裁判全文】
臺灣高等法院臺南分院民事判決         97年度勞再易字第1號
再 審 原告  興享機器興業有限公司
法定代理人  乙○○
訴訟代理人  蔡麗珠  律師
            江信賢  律師
            曾靖雯  律師
            熊家興  律師
再 審 被告  甲○○
上列當事人間請求侵權行為損害賠償事件，再審原告對於中華民
國97年6月30日本院95年度勞上字第6號確定判決提起再審之訴，
本院判決如下：
    主      文
再審之訴駁回。
再審訴訟費用由再審原告負擔。
    事實及理由
一、按再審之訴，應於30日之不變期間內提起，而該不變期間係
    自判決確定時起算，但再審之理由知悉在後者，自知悉時起
    算，民事訴訟法第500條第1項、第2項定有明文。當事人以
    有同法第497條規定，就不得上訴於第三審法院之事件，除
    前條規定外，其經第二審確定之判決，如就足影響於判決之
    重要證物，漏未斟酌者，得提起再審之訴。應認此項理由於
    裁判送達時當事人即可知悉（最高法院70年台再字第212號
    判例參照）。本件再審原告以本院95年度勞上字第6號確定
    判決（下稱原確定判決）具有民事訴訟法第496條第1項第1
    款、第497條之事由，提起本件再審之訴。經查，該判決因
    上訴所得受之利益未逾新台幣（下同）150萬元，屬於不得
    上訴第三審之事件，故於97年6月30日經本院宣示時即告確
    定。惟不得上訴第三審法院之判決，經宣示者，因宣示而生
    效力，其判決固應於宣示時確定，但原確定判決是否有「就
    足影響於判決之重要證物，漏未斟酌」情事，因宣示判決時
    既非必須告知判決理由，當事人須於收受判決正本時始得確
    實知悉，而判決正本之送達，又須相當時日，故對於不得提
    起第三審上訴之確定判決提起再審，應以受不利判決之當事
    人收受第二審判決送達時，為其知悉再審理由之日，以之計
    算法定再審之30日不變期間，始稱合理。準此，本件再審原
    告於97年7月9日收受原確定判決（見本院前審卷2第241頁）
    ，再審原告乃於97年8月6日向本院遞狀提起本件再審之訴（
    見本院卷第1頁），依前開說明，再審原告提起本件再審之
    訴，尚未逾30日之不變期間，其訴為合法，合先敘明。
二、本件再審原告起訴主張：
  (一)原確定判決有民事訴訟法第497條「重要證物漏未審酌」之
    再審事由部分：
  1.再審原告於前訴訟程序即主張由再審被告一開始表示遭受電
    擊而就診之奇美醫院於92年9月25日急診護理紀錄單記載無
    任何電擊傷口，酌以奇美醫院於94年1月6日檢送給勞工保險
    局之再審被告之病歷摘要內容，於「住院診斷」欄記載：「
    但是否與電擊有直接相關，不得而知」，及「就診治療經過
    及癒後」欄記載：「傷勢：外表完全正常；神經病變屬輕微
    ... 復原：此兩項診斷與電擊受傷的因果關係到底如何，都
    無法確立... 工作能力：理論上應不受影響，應可從事工作
    」；並奇美醫院就再審被告於92年9月27日至94年3月30日之
    門診病理記載：「急診腎衰竭」、「肌痛及肌炎」、「焦慮
    狀態」，於95年10月11日以（95）奇醫字第4584號函覆表示
    ：「係病患（即再審被告）自述及臨床檢視，但經檢查結果
    均在正常範圍內」，亦即門診病歷記載「急診腎衰竭」、「
    肌痛及肌炎」、「焦慮狀態」並非係已經檢查結果，僅是基
    於病患自述及臨床檢視為記載，以再審被告自92年9月25日
    至94年3月30日長達一年多時間在奇美醫院就診，經檢查之
    結果均在正常範圍內，即使神經有損傷，亦屬輕微，何以再
    審被告至高雄長庚醫院就診，其傷勢就變成脊椎及周邊神經
    損傷、四肢無力症之多發性神經損傷？何以兩家醫院對於再
    審被告之診斷認定歧異如此之大？高雄長庚醫院認定再審被
    告受有之多發性神經損傷，是否為再審被告主張係在92年9
    月25日遭電擊所造成，有無因果關係？實令人質疑。而此等
    攸關再審被告主張因電擊受有多發性神經損傷是否可採之重
    要證據，其中於95年10月11日以（95）奇醫字第4584號函覆
    之內容，更是因再審原告之聲請經鈞院函詢而得，乃原確定
    判決竟仍援用第一審之判決理由，以奇美醫院92年9月27日
    至94年3月30日之門診病歷多次記載：「急診腎衰竭」、「
    肌痛及肌炎」、「焦慮狀態」認定再審被告所受之神經損傷
    與電擊有關，對於上開奇美醫院（95）奇醫字第4584號函覆
    內容完全未加斟酌，亦未於判決理由內敘明不予斟酌之必要
    理由，且對於奇美醫院於94年1月6日檢送給勞工保險局之再
    審被告病歷摘要內容，更是隻字未提，按該等資料如經斟酌
    ，可以證明再審被告之主張不實在，為再審原告有利之認定
    ，故原判決於此顯有就足以影響判決之重要證物漏未斟酌之
    情事。
  2.次按第一審法院於95年2月7日向高雄醫學院函詢：「以定格
    負荷電壓30V、二次無負荷電壓，供電電壓三相三線220V之
    交流電弧電銲機，是否會造成肌肉強直收縮、肌肉損傷，並
    導致如附件（2）長庚醫院診斷證明書所示殘廢等級之傷害
    」高雄醫學院於95年3月22日以高醫附秘字第0950000846號
    函覆表示：「二、…書上並未載明電壓強度，電流強度與損
    傷關連性，故是否會產生如長庚醫院診斷書所載之殘廢等級
    則不明。」足以證明高雄醫學院第一次於94年12月29日高醫
    附秘字第0940003936號函覆說明第6點，固載明：「根據長
    庚及奇美醫院之病歷記錄，甲○○君所受『四肢肌無力，肌
    力四級，屬神經障礙第8項第7等級中樞神經系統機能遺存顯
    著障害，終身祇能從事輕便工作，已無法恢復。』之殘廢情
    形，應與92年9月25日受之電擊有因果關係。」，應係受到
    奇美醫院急診病歷記載再審被告自述係遭22萬伏特之電壓電
    擊之誤導，否則何以事後在第一審法院告以定格負荷電壓30
    V、二次無負荷電壓，供電電壓三相三線220V之交流電弧電
    焊機，是否會造成長庚醫院診斷證明書所示殘廢等級之傷害
    時，反而表示「是否會產生如長庚醫院診斷書所載之殘廢等
    級則不明」？按再審被告在就診時既以錯誤之事實誤導醫師
    做錯誤之醫療判斷，而前訴訟程序之第一審法院在委請高雄
    醫學院鑑定時，又未明確告以再審被告係遭使用單相220伏
    特交流電、二次電壓交流電30伏特至80伏特之電弧電焊機之
    電銲把柄電擊。是以，高雄醫學院在未明被上訴人係遭受何
    程度之電擊下所為之第一次鑑定，自難期正確。而高雄醫學
    院第二次函覆意旨亦屬影響再審被告是否因電擊受有多發性
    神經損傷之認定的重要證物，惟原確定判決於理由中隻字未
    提，亦未說明不予斟酌之理由，顯有足以影響判決之重要證
    物漏未審酌之情事。
  3.再者，由台北榮民總醫院函覆其神經醫學中心醫事鑑定書第
    5點案情概要記載：「依高雄長庚紀念醫院病歷記載，甲○
    ○自述事發當時電壓電擊是由其右下肢進右上肢出…」可知
    ，再審被告自述事發當時其身體受到電擊之部位為右下肢，
    而以再審被告在事發當時是手持銲接柄於水泥地上從事電銲
    作業，並非於鋼板上，此為兩造於第一審法院勘驗時均稱：
    「電擊時，要銲接的機器底座，是放在鋼板旁的水泥地上，
    在水泥地上做銲接」等語可證，衡情若非再審被告下肢有碰
    觸到銲接柄，其下肢不可能遭受電擊，由此適足以說明何以
    本件經高雄市電機技師公會鑑定，依卷附鑑定報告書認定再
    審原告之交流電弧電焊機，非屬勞工安全衛生設施規則第24
    3條第1項所指之電動機具，故無該條之適用，且上開電銲機
    已在上游裝置漏電斷路器，縱使下游未裝置漏電斷路器，亦
    可於漏電時發揮斷路之功能，符合屋內線路裝置規則第149
    、59條之規定，但再審被告卻仍發生電擊之事實，據此足證
    本件電擊事故係再審被告個人之疏失不慎以電銲接柄誤觸其
    右下肢造成，其過失應在於再審被告個人；即使再審原告有
    過失，再審被告因其個人之疏失遭受電擊，亦與有過失，然
    原確定判決對於上開榮民醫院之鑑定書內容卻不予斟酌，也
    未敘明何以不採之理由，容有重要證物漏未審酌之情事。
  (二)原確定判決有民事訴訟法第496條第1項第1款之再審事由部
    分：
  1.查本件兩造於前訴訟程序第一審法院到場勘驗時，均主張再
    審被告受有電擊時，係於水泥地上做銲接，則法院自應以兩
    造不爭執之事實為裁判之基礎，詎原確定判決竟未以之為裁
    判基礎，反認定再審被告主張其係於92年9月25日下午在工
    作場所，手持電銲手把走到鋼板上時遭受電擊為可採，並以
    此為再審原告不利之認定，原確定判決顯有適用法規錯誤之
    情形。
  2.本件再審原告對於工作場所防止感電之安全設備有無過失，
    ，應視再審原告是否已依法踐行防止感電之防護義務為判斷
    ，經查，行政院勞工委員會勞工安全衛生研究所（下稱勞安
    研究所）針對因電銲機具設備漏電致作業人員觸電傷亡之防
    止對策為：(1)電銲機具應設接地線並加裝自動電擊防止裝置
    、(2)電銲機一次側（電源線）裝設漏電斷路器、(3)電銲銲接
    柄應具絕緣性與耐熱性、(4)使用之電纜線應架高，勿隨意放
    於地面上、(5)下雨時不可進行銲接作業，作業中下雨時應立
    即中止銲接作業，乃勞安研究所提出之建議事項，其非經立
    法院訂立通過課以雇主應盡義務之法律，亦非經法律授權行
    政機關訂立之行政命令，對於人民要無拘束之效力可言，乃
    原審判決竟以該對策為雇主應負之義務，並以再審原告未將
    電纜線架高，有未盡防護義務之情事，顯屬對於再審原告課
    以法無規定之義務，其適用法規顯有錯誤。
  3.又依卷附高雄市電機技師公會鑑定報告書第4頁記載，勞工
    安全衛生設施規則第243條第1項規定所謂之「雇主對於使用
    對地電壓在150伏特以上移動式或攜帶式電動機具，或於含
    水或被其他導電度高之液體濕潤之潮濕場所、金屬板上或鋼
    架上等導電性良好場所使用移動式或攜帶式電動機具」係指
    對地電壓在150伏特以上移動式或攜帶式電動機具而言，本
    件係交流電弧電銲機，因為不是電動機具的範圍，無旋轉馬
    達傳動，所以無該條適用，亦即雇主依法並無設置漏電斷路
    器之義務。並由行政院勞工委員會95年11月21日勞檢5字第0
    950047053號函覆內容可知，勞工安全衛生設施規則第250條
    規定所謂「良導體機器設備內之狹小空間」，係指於金屬製
    儲槽內、或於機器設備內部之活動空間有限之場所，本件再
    審原告之員工係於工廠開闊空間從事電銲作業，並非須進入
    設備內從事電銲，非屬於良導體機器設備從事作業，應無該
    條規定之適用，故再審原告依法亦無設置自動電擊防止裝置
    之義務。準此，行政院勞工委員會以90年12月31日勞檢四字
    第0000000000號令，發佈有立即發生危險之虞認定標準第4
    條所定：「有立即發生感電危險之虞之情事如下：二使用15
    0伏特以上之電動機具，或於濕潤場所、鋼板上、鋼筋上之
    場所，使用電動機具或臨時用電設備，未於各分電路置具有
    高敏感度，能確實動作之感電防止用漏電斷路器、三於良導
    體上、良導體機器設備內之狹小空間及濕潤場所作業，所使
    用之交流電銲機（不含自動式銲接者），未裝設自動電擊防
    止裝置．．．」於本件亦應同上述解釋，因再審原告公司之
    電銲機具，非屬於該條所定之電動機具，且工作場所亦非屬
    於良導體或良導體機器設備內之狹小空間，自無該條規定之
    適用，乃原確定判決竟仍援引勞工安全衛生設施規則第243
    條第1項規定及上開認定標準，認定本件使用之電銲機具亦
    在上開作業程序所列舉範圍內，屬於有發生感電危險之虞之
    電銲機具，上開規定及勞安研究所針對因電銲機具設備漏電
    致作業人員觸電傷亡之防止對策，均屬於再審原告依法應負
    之義務，並據此為再審原告不利之認定，其適用法規難認無
    誤。
  4.又依卷附高雄市電機技師公會（96）高市電師字第001號函
    覆內容及鑑定報告，屋內線路裝置第61條明定漏電斷路器以
    裝置分路為原則，係因漏電斷路器遇漏電時跳脫，如裝設於
    幹線時，所有分路均會無電可用，如此一分路漏電即會影響
    其他未漏電之分路，故漏電斷路器裝於配墊盤內分路或就近
    裝於設備端則因效果相同，並無硬性規定；一般裝置漏電斷
    路器很少有人裝置上、下游漏電斷路器，所以縱使沒有在下
    游裝置漏電斷路器，萬一發生有漏電的情形，仍然可以發揮
    斷路的功能。而再審原告在事發時，已於電銲機裝有接地線
    ，且裝置在上游之漏電斷路器，於漏電發生時已足發揮斷路
    之功能，故縱使發生漏電，應屬安全範圍，則上訴人於上游
    分電盤裝置漏電斷路器，自已踐行屋內線路裝置第149條、
    第59條規定之防止漏電的防護義務。又依據目前我國法令之
    相關規定，關於電弧電銲機設置之防止感電方面，再審原告
    所負之義務，係依據屋內線路裝置第149條、第59條規定，
    施行接地，並在電路上或電弧電銲機設備之適當處所設置漏
    電斷路器，以防止電能引起之危害。再審原告對於本件之電
    擊事故，應無過失可言。乃原確定判決竟認再審原告於上游
    分電盤裝置漏電斷路器，未於電銲機裝設漏電斷路器，並未
    踐行防止感電之防護義務，其適用法規顯有錯誤。
  5.再以再審被告自述其遭受電擊之部位為其右下肢，足徵本件
    應非電銲機漏電或電銲接柄破損造成電擊，否則以當時再審
    被告是手持電銲接柄，如有漏電或銲接柄破損，其遭受電擊
    之部分應為手部。抑者，法並無課以雇主應將電纜線提高之
    義務，即令有此義務，本件也無證據得以證明再審被告之受
    有電擊與電纜線有相當因果關係，原確定判決先是逾越法令
    之規定，認定再審原告有將電纜線提高之義務，嗣又在無證
    據情況下，逕行臆測再審被告之受有電擊與電纜線未提高有
    相當因果關係，其認定已違反上開判例意旨，而有適用法規
    錯誤之情形。
  (三)綜上所陳，本件確有民事訴訟法第496條第1項第1款及第497
    條之再審理由，爰依法提起本件再審之訴等語。
三、按不得上訴於第三審法院之事件，而經第二審確定之判決，
    須就足影響於判決之重要證物，漏未斟酌者，得提起再審之
    訴，民事訴訟法第497條定有明文；又所謂重要證物漏未斟
    酌，係指當事人在前訴訟程序已經提出，第二審確定判決漏
    未於判決理由中斟酌者而言，亦即以發現未經斟酌或得使用
    之證據為提起再審之原因者，必以該證據若經斟酌可受較有
    利益之裁判者為限；亦即該項證物如經斟酌，原判決將不致
    為如此之論斷，若縱經斟酌亦不足影響原判決之內容，或原
    判決曾於理由中說明其為不必要之證據者，均與本條規定之
    要件不符（最高法院17年上字第1081號、18年上字第710號
    判例參照）；次按適用法規顯有錯誤者，當事人得以再審之
    訴，對於確定終局判決聲明不服，民事訴訟法第496條第1項
    第1款固定有明文；惟所謂適用法規顯有錯誤者，係指確定
    判決所適用之法規，顯然不合於法律規定，或與司法院現尚
    有效及大法官會議之解釋，或最高法院尚有效之判例，顯然
    違反者而言，並不包括漏未斟酌證據及認定事實錯誤之情形
    在內（最高法院57年台上字第1091號、60年台再字第170號
    、63年度台上字第880號判例、及92年度台上字第320號判決
    參照）。足見舉凡事實審法院認定事實錯誤，或就當事人提
    出之事實及聲明之證據疏於調查，或調查證據欠周，或判決
    不備理由等，均與適用法規顯有錯誤之情形有間，均不得資
    為民事訴訟法第496條第1項第1款適用法規顯有錯誤之再審
    事由至明（最高法院80年度台再字第20號、80年度台再字第
    64號裁判參照）。
四、經查：
  (一)再審原告雖主張本院前審之原確定判決未斟酌奇美醫院92年
    9月25日急診護理單記載再審被告無任何電傷口，及該院94
    年1月6日檢送勞工保險局之再審被告病歷摘要內容記載「但
    是否與電擊有直接相關，不得而知」、「... 工作能力理論
    上應不受影響，應可從事工作」，並且奇美醫院95年10月11
    日（95）奇醫字第4584號函檢附病情摘要函覆：「92年9月2
    7日至94年3月30日之門診病歷記載急性腎衰竭、肌痛及肌炎
    、焦慮狀態」等係病患自述及臨床檢視，但經檢查結果均在
    正常範圍內等情，遽認定再審被告確於92年9月25日工作中
    遭受電擊並受有神經損傷，而有足以影響判決之重要證據，
    未加斟酌之再審事由云云。查再審原告雖據奇美醫院93年12
    月2日診斷證明書，記載再審被告有「脊椎側彎併胸肌拉傷
    、腰椎間盤突出併神經壓迫。」等病症，質疑長庚醫院診斷
    證明書所載「脊髓及週邊神經損傷」、「多發性神經病變」
    ，與再審被告脊椎側彎、腰椎間盤突出併神經壓迫等症有因
    果關係，而與電擊無關。惟查，經原審法院再次函詢高雄醫
    學院就此部分說明，亦據該院函覆：成年人脊椎側彎主要以
    背痛為表徵，若腰椎側彎可能造成腰椎神經根之壓迫。又腰
    椎間盤突出壓迫神經及時間久，則可能造成神經之損傷。電
    擊會使肌肉強直收縮，可能造成肌肉損傷。根據一般醫學常
    理，電擊並不會造成脊椎側彎或腰椎間盤突出等語。並再次
    陳述再審被告所受上開「四肢肌無力，肌力四級，屬神經障
    礙第8項第7等級中樞神經系統機能遺存顯著障害，終身祇能
    從事輕便工作，已無法回復。」之殘廢情形，應與92年9月2
    5日受之電擊有因果關係。該函覆說明根據整形外科教科書
    （5版）第185頁至187頁記載：電擊後會造成心肌纖維顫動
    ，心臟停止或呼吸停止，也可能會造成腎臟衰竭；長期的傷
    害方面眼睛部分，可能會造成白內障的產生；神經方面，會
    造成持續性運動與感覺神經缺損及感覺異常，延遲性的神經
    損傷；另外受傷後的壓力症候群及人格的改變也會在電擊後
    出現等語，參酌再審被告在奇美醫院92年9月27日至94年3月
    30日之門診病歷，多次記載「急性腎衰竭」、「肌痛及肌炎
    」、「焦慮狀態」、「精神官能性憂鬱症」，及長庚醫院高
    雄分院病歷診斷書開立記錄欄93年12月2日記載「患者因病
    導致四肢肌無力，輕微萎縮，易抽筋及感覺異常等現象。」
    且自93年10月7日至同年12月30日之診斷書開立紀錄均屬神
    經與肌無力方面之損傷，其93年9月22日住院當日病歷猶記
    載「suspect related with electric injury」（見同上判
    決第25頁），顯見所診斷之身體損傷與電擊有關，均符合上
    揭高雄醫學院所述電擊之後遺症，電擊既會造成延遲性的神
    經損傷，適足以說明被上訴人在電擊後回復工作數月，仍因
    多發性神經病變就醫，並於93年9月22日在長庚醫院高雄分
    院住院。又由高雄醫學院95年3月22日高醫附秘字第0950000
    846號函所述：交流電會引起肌肉強直收縮、電力本身直接
    導致細胞的破壞也是造成傷害的主要原因之一，特別是對於
    無法完全用熱能造成之傷害，來解釋其損傷之神經系統損傷
    而言特別重要、腰椎間盤突出併壓迫神經，並不會造成四肢
    肌無力。一般而言，電擊傷可於身體外部看到電的入口及出
    口，有時僅為淺淺的刮傷（因電線接觸成剛好刮傷），但少
    數特殊情形如接觸之部位剛如浸泡於水中，則不易判斷。而
    可見之外傷有時與患者因受傷後閃避或被電壓彈開吸住，以
    及電擊傳導產生之損傷有關，故無法概論之等語（見同上判
    決第26頁），足可排除再審被告所受四肢肌無力、肌力四級
    之第8項第7等級之殘廢情形，與其自身病症即脊椎側彎併胸
    肌拉傷、腰椎間盤突出併神經壓迫等之關連等語，益見被上
    訴人之痼疾與電擊無因果關係。況系爭電弧熔接機既使用22
    0伏特交流電，應屬低電壓，未必會在身體外部造成明顯可
    見之傷害，故尚難徒依奇美醫院92年9月25日急診病歷記載
    無傷口或無明顯電出入口，遽謂上訴人並未遭受電擊等語，
    足見原確定判決業已斟酌奇美醫院、高雄醫學院、長庚紀念
    醫院之專業意見及再審被告受電擊傷後之併發病症與及後續
    復元情形，詳細敘明何以認定再審被告確實受有電擊並造成
    神經性損傷致減損勞動能力之理由，以及上開奇美醫院92年
    2月25日急診病歷記載無電傷口何以無法憑為認定再審被告
    未遭受電擊之理由（見同上判決頁數），尚無漏未斟酌之情
    事。又原確定判決雖未於理由欄敘明不採上開奇美醫院95年
    10月11日（九五）奇醫字第4584號函檢附病情摘要之理由，
    惟該函覆內容雖記載：「92年9月27日至94年3月30日之門診
    病歷記載『急性腎衰竭』、『肌痛及肌炎』、『焦慮狀態』
    係病患自述及臨床檢視，但經檢查結果均在正常範圍內」等
    語，然此僅針對再審被告遭受電擊後出現後遺症狀之檢查結
    果，並未否認再審被告遭受電擊之事實，況上開後遺症亦經
    醫師臨床檢視後並開立處方，縱檢查結果在正常範圍內，亦
    難否定再審被告臨床上確實顯現上開症狀，是上開函覆內容
    縱予以斟酌亦無從推翻原確定判決所認再審被告於92年9月2
    5日在工作場所遭受電擊致神經性病變之事實。
  (二)再審原告又主張原確定判決漏未審酌勞工保險監理協會94保
    監審字第2341號審定書所載「陳君92年9月25日因受22萬伏
    特電擊送醫，並無明顯電極入口及出口（無外傷），亦無住
    院記錄，是否會造成多發性神經病變，並不確定。」乙節，
    查原確定判決就此部分亦於判決書理由欄第3段第4點記載：
    「上訴人（指再審原告）雖引用勞工保險監理委員會94保監
    審字第2341號審定書所載『陳君92年9月25日因受22萬伏特
    電擊送醫，並無明顯電擊入口及出口（無外傷），亦無住院
    記錄，是否會造成多發性神經病變，並不確定。』等語質疑
    被上訴人是否曾遭受電擊，並抗辯被上訴人脊椎側彎併胸肌
    拉傷、腰椎間盤突出併神經壓迫等痼疾，始為造成被上訴人
    神經病變與四肢肌無力等中樞神經系統機能障害之原因。惟
    查被上訴人於92年9月25日因工作不慎遭電擊，受有『多發
    性神經病變、腿部不寧症候群』之身體傷害，曾經勞工保險
    局核給92年9月28日起至93年2月23日止職業傷害傷病給付，
    與93年9月22日入住長庚醫院高雄分院住院之醫療費用。被
    上訴人再以同一事故繼續申請93年2月24日至94年3月30日職
    業傷害傷病給付，經勞工保險局審議後，扣除實際工作日數
    ，核給至93年12月31日，不惟有勞工保險局94年1月24日保
    給醫字第09410016030號函、94年6月28日保給傷字第094603
    86900號函各在卷，且勞工保險局核准該給付前，曾檢具相
    關病歷函請特約審查委員黃百粲醫師，詢問『究其所患不自
    主運動障礙、末稍神經病變、脊髓及週邊神經損傷與所稱92
    年9月25日工作中遭電擊有無因果關係？其電擊後傷勢是否
    已痊癒？』亦據黃百粲醫師於審查意見欄記載：『陳先生的
    神經病症應與電擊有相當因果關係、陳先生電傷後雖部分恢
    復，但其神經病變、肌肉萎縮、肌力四級等情形恐無法完全
    痊癒、陳先生仍無法從事粗重的工作，包括銲接等。』亦有
    勞工保險局檢具之相關資料在卷足憑，足認勞工保險局亦認
    被上訴人上開神經病症與電擊有相當因果關係，始核准職業
    傷害傷病給付。嗣被上訴人申請勞工保險局重新審查未核給
    之94年以後之職業傷害傷病給付時，勞工保險局始以94保監
    審字第2341號審定書駁回被上訴人申請，惟其理由記載：『
    陳君92年9月25日因受22萬伏特電擊送醫，並無明顯電擊入
    口及出口（無外傷），亦無住院記錄，是否會造成多發生神
    經病變，並不確定。』一節，顯與事實不符。蓋系爭電弧熔
    接機係使用220伏特交流電，而22萬伏特係台電公司輸送電
    力之電壓，非供應一般工廠之電壓，被上訴人如受22萬伏特
    電擊，縱未死亡亦不致僅受四肢無力、肌力四級之神經障礙
    ，上開審定書應係受奇美醫院急診病歷誤載『Electric sho
    ck by220KV』之故，且奇美醫院自92年9月27日後之全部病
    歷資料，均已正確記載為『electric shock by『220V』on
    Sep 25th』，奇美醫院或鑑定之高雄醫學院應無被誤導之虞
    。又由審定書所載『該診斷證明書診斷欄載疑似過度換氣症
    候群，脊髓及週邊神經損傷併神經痛。... 經本會再次送請
    特約專科醫師審查，據醫理見解：依卷附資料並無長庚紀念
    醫院94年8月5日至94年8月29日住院病歷，但若為換氣過度
    症候群則為普通疾病，與原電傷無關，又周圍神經損傷脊髓
    病變是否為電傷所致，尚有爭議，陳君之電傷並無明顯電擊
    出入口，亦無住院紀錄，是否會造成上述病變應有爭議。..
    』等語，亦見其係在欠缺被上訴人（即再審被告）住院病歷
    之情況下，對於長庚醫院高雄分院診斷證明書所載諸多病症
    ，與系爭電擊事故有無因果關係不明，致是否應核給94年以
    後之傷害給付發生疑義，始駁回被上訴人職業傷病給付之申
    請，此部分尚非得據為被上訴人未受電擊，或所受中樞神經
    系爭機能障害與電擊無因果關係之證明。況勞工保險局已以
    95年5月29日000000000095號函核定『被上訴人之傷病符合
    勞工保險條例殘廢給付標準表第8項，核給第7等級職業傷病
    殘廢給付363,000元。』嗣改以97年4月21日保給殘字第0976
    0254710號函核定『甲○○申請殘廢給付案，經本局依勞工
    保險監理委員會審定結果重新審查，核定殘廢程度符合勞工
    保險殘廢給付標準表第9項第13級，所溢領殘廢給付差額303
    ,600元應退還銷帳。各在案」等語（見原確定判決第24至26
    頁），業已就上開勞工保險監理委員會94年保監審字第2341
    號審定書之意見暨95年10月11日95奇醫字第4584號函覆之意
    見予以斟酌並詳細說明其論據，再審原告指稱原確定判決就
    此有漏未斟酌之再審事由，難認有據。
  (三)又原判決理由欄已敘明：「現場上訴人（指再審原告）進行
    電銲作業之水泥地，與懸掛系爭電弧熔接機之樑柱間，地面
    舖設有3×2.45米之四方形鋼板，上訴人須自電弧熔接機拉
    出電纜線，越過地面鋼板至前方水泥地進行電銲，該電纜線
    並未架高，而是隨著操作者電銲時身體位置在鋼板上持續移
    動，且系爭電弧熔接機之銲接柄前端有破損，參酌上訴人於
    勘驗時自認：『把手與電纜線是消耗品，久了要更新。』足
    見電銲銲接柄與電纜線使用一段時間後，即有發生耗損之虞
    ，現場電纜線既未架高，電纜線自會在鋼板上發生移動結果
    ，且92年9月25日被上訴人工作時，上訴人僅在上游分電盤
    裝設漏電斷路器，系爭電弧熔接機並無漏電斷路器，復有如
    上述，益見現場核屬發生感電之高危險工作場所。」（見原
    確定判決第27、28頁），顯已斟酌再審被告使用系爭小型電
    弧熔接機從事電銲工作之實際情形，以及在水泥地板上從事
    電銲時，仍需經過地面鋼板，而電纜線會在鋼板上移動而造
    成極易感電之可能，再審原告指稱原確定判決未斟酌兩造均
    不爭執再審被告係在水泥地板上從事電銲云云，顯有誤會，
    不足採憑。況且，此亦屬事實認定有否錯誤之事項，並非適
    用法規顯有錯誤之情形。
  (四)又再審原告主張：原確定判決援引勞安研究所針對因電銲機
    具設備漏電致作業人員觸電傷亡之防止對策、勞工安全衛生
    設施規則第243條第1項、行政院勞工委員會90年12月31日勞
    檢四第0000000000號令，發佈有立即發生危險之虞認定標準
    第4條，課增雇主之防護義務，適用法規顯有錯誤一節。惟
    原確定判決理由欄敘述：「按雇主對於使用對地電壓在150
    伏特以上之移動式或攜帶式電動機具，或於濕潤場所、鋼板
    上或鋼筋上等導電性良好場所，使用移動式或攜帶式電動機
    具及臨時用電設備，為防止因漏電而生感電危害，應於各該
    電路置適合其規格，具有高敏感度，能確實動作之感電防止
    用漏電斷路器，勞工安全衛生設施規則第243條第1項定有明
    文。行政院勞工委員會依勞動檢查法第28條，亦以90年12月
    31日勞檢四字第0000000000號令，發布有立即發生危險之虞
    認定標準第4條所定有立即發生感電危險之虞之情事如下：
    二使用150伏特以上之電動機具，或於濕潤場所、鋼板上、
    鋼筋上之場所，使用電動機具或臨時用電設備，未於各分電
    路置具有高敏感度，能確實動作之感電防止用漏電斷路器、
    三於良導體上、良導體機器設備內之狹小空間及濕潤場所作
    業，所使用之交流電銲機不含自動式銲接者，未裝設自動電
    擊防止裝置。另勞安研究所針對因電銲機具設備漏電致作業
    人員觸電傷亡之防止對策為：（A）電銲機具應設接地線並
    加裝自動電擊防止裝置、（B）電銲機一次側（電源線）裝
    設漏電斷路器、（C）電銲銲接柄應具絕緣性與耐熱性、（D
    ）使用之電纜線應架高，勿隨意放於地面上、（E）下雨時
    不可進行銲接作業，作業中下雨時應立即中止銲接作業。準
    此在導電性良好場所使用電動機具時，上開法令所定防止感
    電危險之裝置，即屬雇主依法應負之義務，以提供足以防止
    危險之工作環境，確保勞工安全。系爭電弧熔接機雖屬低電
    壓，惟非無感電危險，業據南區勞動檢查所檢查員林天成於
    勘驗時說明在卷，已如上述。參酌勞安研究所針對「電銲機
    自動電擊防止裝置之改良」作業程序中，為防止感電危險之
    安全裝置所列舉一般工程用交流電銲機之種類及規格，其無
    負載電壓自55-85伏特不等，負載電壓自27-35伏特不等，而
    系爭電弧熔接機定格負荷電壓為30伏特，二次無負荷電壓為
    80伏特，亦在上開作業程序列舉範圍內，自屬有發生感電危
    險之虞之電銲機具。」、「又本件經高雄市電機技師公會鑑
    定，依卷附鑑定報告書雖認上訴人公司之交流電弧電銲機，
    非屬勞工安全衛生設施規則第243條第1項所指之電動機具，
    故無該條之適用，且上開電銲機已在上游裝置漏電斷路器，
    縱使下游未裝置漏電斷路器，亦可於漏電時發揮斷路之功能
    ，況上訴人公司之電銲機有接地線，亦有漏電斷路器，符合
    屋內線路裝置規則第149、59條之規定云云。惟查電銲機苟
    只在上游裝置漏電斷路器即可發揮防止漏電之效果，何以被
    上訴人仍受電擊之傷害？何以被上訴人之感電事故發生後，
    上訴人旋在下游即電銲機上裝置漏電斷路器？及鑑定報告書
    亦認『如果交流電弧電銲機有再裝置電擊防止裝置，將更能
    夠保障勞工安全。』另所附相關研究報告，亦皆認電銲機之
    一次側『電源』及二次側『電銲機』均需裝置漏電斷路器，
    在勞委會頒布之電銲作業注意事項，亦規定一次側、二次側
    均應分別裝置漏電斷路器及自動電擊防止裝置。另依屋內線
    路裝置規則第59條規定應裝置漏電斷路器，此為鑑定報告書
    所確認，惟應裝置於何處？依同規則第61條規定漏電斷路器
    以裝置於分路為原則，所謂分路，係指最後一個過電流保護
    裝置與導線出線口間之線路，亦規定於同規則第7條第3款，
    是以漏電斷路器既應以裝置於分路為原則，即是應在電銲機
    上裝置漏電斷路器，則上訴人公司之電銲機未裝置漏電斷路
    器，顯然違反上開規定無疑。又接地線是電氣設備裝置外殼
    與地面之電線，可以把電傳導到地面防止感電事故，惟此僅
    限於外殼漏電，本件電銲機尚由外殼連接電纜線、電銲把手
    及銲條，此部分漏電即非接地線可以防範。是該鑑定尚非得
    據為上訴人於感電防護措施毫無過失之證明」（見原確定判
    決第26至30頁），業已斟酌勞工安全衛生法及屋內線路裝置
    規則等相關規定，並斟酌高雄市電機技師公會鑑定報告之專
    業意見，顯見原確定判決已基於相關事證，就再審原告未盡
    防護義務而有過失，詳為認定並妥適適用法律，並無所適用
    之法規，顯然不合於法律規定，或與司法院現尚有效及大法
    官會議之解釋，或最高法院尚有效之判例，顯然違反，而有
    適用法規顯有錯誤之再審事由。
五、綜上所述，再審原告主張原確定判決有民事訴訟法第496條
    第1項第1款及第497條之再審事由，求予廢棄原確定判決，
    改判如再審聲明所示，顯無再審理由，爰不經言詞辯論逕予
    判決駁回。
據上論結，本件再審之訴為無理由，依民事訴訟法第502條第2項
、第78條判決如主文。
中    華    民    國    97    年    12    月    18    日
                  民事第三庭    審判長法  官  陳光秀
                                      法  官  李文賢
                                      法  官  莊俊華
上為正本係照原本作成。
不得上訴。
中    華    民    國    97    年    12    月    19    日
                                      書記官  吳銘添


司法院資訊處製作；財團法人民間司法改革基金會備份。
